【裁判字號】    90,訴,2963
【裁判日期】    900928
【裁判案由】    給付工程款
【裁判全文】
臺灣臺北地方法院民事判決  九十年度訴字第二九六三號
    原      告  甲○○
    被      告  乙○○
右當事人間請求給付給付工程款事件本院判決如左：
  主    文
原告之訴駁回。
訴訟費用由原告負擔。
  事    實
甲、原告方面：
壹、聲明：被告應給付原告新台幣（下同）陸拾萬零陸佰元及自本訴狀繕本送達之翌
    日起至清償日止按年息百分之五計付之利息。
貳、陳述：
一、被告要原告安排其所有坐落台北市○○路二三五巷三十五號七樓四十多坪的房屋
    全部大整修，在未辦理追加前，即講好七樓價錢為一百五十萬元，後經被告要求
    追加屋頂新做，此屋頂新做亦講定為一三二０００元，同時七樓也追加很多工作
    。被告太太在八十九年十二月二十八日間電話中告訴本人，他們夫婦答應七樓連
    追加工程，不超過一八０萬元，他們無異議確定付款。到九十年三月二日被告只
    付清屋頂新做的一三二０００元及七樓部分款項0000000元就拒絕再付款
    而被告全家早在九十年二月二十五日起即陸續搬入本案的七樓及屋頂新做部分，
    因此本工程即視同完工。故在被告確認本工程確實完工，完全符合居住標準，被
    告就捏造不實理由拒絕付清尾款四八九六００元，顯有詐欺的嫌疑。由於被告惡
    意欠款，本人自八十九年三月迄今無法付款給工人，使得原告這些勞苦的工人無
    法生活，因此請求賠償各項損失新台幣一０００００元。被告夫婦多次對施工人
    員表示非常滿意原告安排的各項工作，四十多坪全部大整修只付0000000
    元，是否詐欺？
二、台北市○○路二三五巷三十五號全棟的使用執照只有七層樓，如果被告連事實非
    常明確的屋頂添建物，都要騙說是八樓，由此可知，被告九十年七月六日當庭提
    出的答辯一狀全部不能相信。被告確實同原告代為整修系爭房屋包括七樓本工程
    、七樓追加工程、屋頂新做工作等三項工程，此可由其工程款由銀行轉入原告私
    人帳戶及付款時由原告簽收加以證明。被告明知提不出與偉冠公司訂立的承包合
    約，可見被告所提訴外人偉冠公司提規避欠債的欺騙行為。此可由被告九十年三
    月十九日行文給松山區調解委員會所申請的調解對象是原告加以證明。原告與歐
    鐸勝、被告配偶林淑蓉所看的並非偉冠公司而是同址八號二樓，連有人證的事實
    都要欺騙，可見被告夫婦的話全部不能相信。
三、七樓本工程早經原告、被告雙方同意工程款為一百五十萬元（九十年三月五日晚
    上九時五十分到十時二十分之間，被告當著林文華對原告說，最初講好一百五十
    萬元的那張估價單掉了，對此原告可以很清楚的指證當時三人的座位及屋內擺設
    的餐桌椅沙發高低櫃等位置，足證被告所言，為免全家無家可歸，不得已才搬是
    假的），被告夫婦皆留學日本的高級知識分子，被告又擔任科技公司高級主管的
    職務，深謀遠慮處世老練，七樓本工程被告確實同意一百五十萬元，才會請原告
    在八十九年十二月十二日進場施工。七樓追加工程款二十五萬七千六百元加上十
    三萬二千元，等於一百八十八萬九千六百元，而被告到九十年三月二日計只付一
    百四十萬元，尚欠原告四十八萬九千六百元。屋頂新做工程既然是被告要求另外
    施工，且與七樓同一屋主同時完工，且經被告夫婦合併付款當然不會單獨出現十
    三萬二千元的付款，再由被告九十年三月十九日向松山區調解委員會申請的調解
    書其調解內容只有七樓修繕工程，並沒有屋頂新做工作，可證被告必須付原告屋
    頂新做工程的十三萬二千元是千真萬確的真相。屋頂二十多坪新做防盜鋁百葉、
    砌磚牆、裝氣密窗、落地門、遮雨蓬，內部全部粉刷、外全刷防水漆、換水管、
    修門、安裝舊冷氣等，只要十三萬二千元，這算貴？
四、被告違反工程原則及不合情理的地方：請被告拿出證據原告何時說七十五天要完
    工（自八十九年十二月十二日動工後，只計聖誕節新舊曆年及周休二日就有二十
    多天的假期，實際施工期不到五十天）所謂七十五天完工是被告謊言。被告說原
    告在九十年二月十二日提出估價單，依該估價單尚未計入七樓、八樓的油漆及鋁
    氣密窗和雨庇等，若將該該估價單加上七、八樓的油漆、鋁氣密窗，雨庇以及後
    來餐廳追加的釘線板等亦符合總價一百八十八萬九千六百元，再次證明原告所提
    三項工程總價為一百八十八萬九千六百元的真實性。而被告等到本工程業已完工
    ，且遲至九十年七月六日才提出所謂不同意九十年二月十二日的那張估價單，由
    此只能再次證明被告的謊言，被告若不同意該估價單為何不在九十年二月十二日
    就要原告停工。被告配偶確實說過七樓連追加不超過一百八十萬元王家無異議付
    款，所以被告才會在答辯一狀第三條第二款中出現原告又稱於八十九年十二月二
    十八日雙方同意連同追加工程款共計一百八十萬元，是設原告所言此節屬實」的
    字眼。八十九年十二月二十日原告向被告配偶收錢時，向被告配偶說你先生要我
    們另外做八樓的新做工作，被告配偶說：八樓的工作由我先生決定，我不管，完
    工後你自己與他算就好，原告接著問那錢怎麼收，被告配偶說：一起向我收就好
    ，所以被告配偶才會在八十九年十二月二十八日對原告說：「只要七樓及七樓追
    加工程不超過一百八十萬元，王家無異議付款，也就是一百八十萬元不含屋頂新
    做工作的金額。被告所謂冷氣機贈品，按贈品係規定在九十年二月一日到九十年
    四月三十日間付清款項購買冷氣才有贈品，被告要原告在九十年三月三日按裝冷
    氣，安裝後至今一毛不付，欠債不還，已有詐欺的嫌疑，害的原告負債累累，還
    敢提贈品，真不知良心何在？被告在答辯中計算每坪單價，係以一百五十萬元並
    未包含屋頂新做工作，而被告竟然編造一個自己拆穿自己的謊言，（意指被告不
    是說一百五十萬元包含屋頂新做工作嗎？為何算每坪單價時，只算七樓的坪數，
    而不包含屋頂新做工作呢？由被告連這麼明顯的事實，都要欺騙的本性來看，一
    百五十萬元確係七樓本工程的工程款，而七樓追加工程款確係被告同意的二十五
    萬七千六百元。九十年三月二十八日，在松山區調解會上，一開始李福長委員就
    當眾問，到底做什麼工作？被告配偶趕緊說：沒什麼只打一個門，原告馬上說：
    不只打一個門，除了七樓拆舊裝潢，全部大整修，還包含屋頂新做，原告馬上說
    ：屋頂我們已講好十三萬二千元，在這裡不用再提。可由被告致松山區調解會申
    請調解的調解書中所調解的有只有七樓工程款，由此可證，被告當時同意付清雙
    方共同講定的屋頂新做工作十三萬二千元的工程款。原告早在九十年二月十三日
    即將全部帳單、詳細明細表送交被告，而原告九十年三月十五日所發的存證信函
    只是再次催告。被告在九十年三月二日下午一時十五分左右電原告說：尤先生，
    你說七樓追加工程加上屋頂新做到目前，其總價超過一百六十萬元以上，有道理
    ，你可以來收二十萬元，原告接著說：我兩點去收，被告又說：我太太兩點回來
    ，你兩點十五分來收。由此談話可知被告謹慎的個性，被告認為到九十年三月二
    日施工的工程總價一定超過一百六十萬元以上甚多，才會同意付款到一百四十萬
    元，按照工程界付款的慣例也是如此。
五、被告在完工初期，本願意按照雙方同意的價錢付款，所以才會在松山區調解會上
    ，一開始就說要再付款，以及對歐鐸勝、林文華都說要再付款，但在松山調解會
    臨結束時，可能心想要欠債，就多欠一些，乾脆一毛都不再付。由於被告欠債致
    使原告生活困難，還必須整理資料，支付郵寄、影印等多項費用，提出民事訴訟
    申請支付命令，到松山調解會及出庭應訊，耗用相當多的時間，根本無法賺錢養
    家，再加上此期間遭受精神與金錢的雙重折磨，原告據此向被告請求十萬元的賠
    償，完全合情合理。原告整理資料出庭等，導致數月無法工作，沒有收入，請求
    賠償八萬元，郵電文具費四千元，車馬費八千元，精神損失賠償八千元。
六、以被告所謂「付證」的三張收據也只有五萬五千七百元，但被告竟敢公然說謊，
    說是十三萬四千七百元，因此這三張收據真實性有待商榷。原告在九十年六月十
    五日，提出民事起訴狀後，被告才在九十年七月六日提出的答辯一狀中，提出一
    張所謂九十年六月二十八日的修補收據二萬三千元，被告是迪化街出生的富豪子
    弟，留學日本，學有專精的電機工程師，現為科技公司高級主管，被告配偶為留
    日鋼琴家，夫婦皆重家居品味，不可能任令搬家後，還有所謂瑕疵長達四個多月
    之久，而收據的日期又剛好在被告收到起狀後，更令人懷疑收據，顯有偽造之嫌
    ，被告杜纂一個金額、日期皆不具公信力的證據，再次證明被告欠債不還，善於
    欺騙的本性。被告九十年三月十九日向松山調解會，提出的調解書主要是協調工
    程款而附提所謂的瑕疵完全是被告昧著良心，不履行雙方事前約定的價錢，用來
    壓低工程款的藉口。被告在九十年三月十九日的調解書，騙說本工程上限一百五
    十萬元，但到目前為止只支付一百四十萬元，在收到起訴狀後才發現少付十萬元
    ，因此匆忙提出三張金額、日期全是錯誤的收據，即所謂的整修費用，這完全是
    壓榨工人的蠻橫行為。
七、被告明知屋頂的建物是違章建築，隨時會被台北市政府拆掉，所以屋頂建物的整
    修品質與內容，與七樓完全不同，但被告卻拿屋頂新做與七樓整條來比較，不知
    被告是低估法官的判斷力，還是有意欺騙庭上？如果被告連法官都敢欺騙？可證
    被告欺騙的本質及人格誠信是低落到什麼程度呢？本案到九十年二月二十六日，
    除冷氣機尚未安裝以外，其他工程全部全部完工，對此林文華、歐鐸勝願意作證
    。被告是學有專精的工程師，對於工程的施工付款程序相當了解，在動工前，肯
    定是雙方講定一百五十萬元（指七樓本工程），才會請原告在八十九年十二月十
    二日動工及按雙方同意依工作進度先行部分付款的約定，被告是科技公司高級主
    管，為人精明，處事老練，如果雙方方未講定價錢，被告到九十年三月二日止，
    會付款到一百四十萬元嗎？再以被告配偶在八十九年十二月二十日對原告說：我
    先生很愛佔小便宜的話來看，被告沒看過八十九年七月二十一日的估價單及雙方
    同意一百五十萬元，被告會輕易付款嗎？加上被告老謀深算，絕不吃虧的本性來
    看，到九十年三月二日當時完工的價值一定超過一百六十五萬以上，所以被告才
    會付款到一百四十萬元。
八、被告向松山調解會聲請調解，乃係企圖不按雙方約定的價錢付款，妄想些工程款
    而採取類似惡人先告狀的策略。歐鐸勝、林文華怭日可證明，在九十年三月二十
    八日的松山調解會，被告都不提「要原告何時瑕疵修好」，也沒在事後以存證信
    函正式告訴原告有哪些頸目要整修或再一次通知整條費用多少錢，以及如原告不
    修被告就自行雇工修理的通知等等法定的通知程序，就騙說有瑕疵，再次證明被
    告欺騙的本性，而原告報價內容絕無灌水，整套式衛浴設備圖面，並沒有馬桶浴
    缸。請庭上行文台北市建築管理處，查證台北市○○路二三五巷三十五號七樓屋
    頂建物，是否為違章建築，因被告配偶在八十九年二月二十八日對原告說：我先
    生那人很愛佔小便宜，不管全體住戶的反對，硬要強佔屋頂建房子，由此可證，
    被告編造所謂「一百五十萬為上限」，也是完工後，不按雙方約定付款，存有佔
    便宜心態所編造的謊言。
九、九十年二月二十八日晚上被告要原告到本案整修房屋的七樓，除了以下二點外，
    其他都照九十年二月二十三日的整修完工費用表計價（一）冷氣機由二四三五０
    ０元，主因是二組雨庇不做及室外機移位導致鋼管及控制線增加，其計價方法如
    下：二四三五００元－雨庇一四０００（７０００元／組ｘ２＝一四０００）＋
    銅管四八００元（四台ｘ４米／台ｘ三００元／米＝四八００）＋控制線八００
    ）＝二三五一００，雙方同意以二三五０００元計）（二）被告認為七樓及七樓
    追加工程的價錢非常合理，但希望屋頂新做由一三七０００元降為一三二０００
    元，減少五０００元，做為被吉入厝的賀禮，原告也同意，原告在九十年三月十
    五日所發存證信函內附的價格表，完全是原告、被告雙方在九十年二月二十八日
    晚上談定的價錢，因此被告才會在九十年三月二日付原告二十萬元及要原告三月
    三日裝冷氣機。
十、原告提出強而有力的人證，估價單整修費用明細表，懇請庭上做出公正的判決。
（一）林文華可以作證，被告確實收到八十九年七月二十一日的估價單，九十年三月
      五日晚上十點左右，被告當著林文華的面，對原告說：當初講好一百五十萬元
      的那張估價單掉了。
（二）林文華可以作證，被告確實收到九十年二月二十三日的那張整修工程完工費用
      明細表，九十年三月五日晚上十點左右，原告林文華、被告三人共同在餐桌上
      看到九十年二月二十三日的整修工程完工費用明細表。被告既收到三張估價單
      或整修工程完工費用明細表，為何只提九十年二月十二日的那張，因為被告認
      為該用表上有偉冠公司的字樣，可以作為不付款的藉口，然而由被告自己提出
      九十年二月十二日的那張整修費用表，正是最有利的證據，因為該估價費用表
      ，若加上油漆、鋁門窗等費用，完全符合九十年二月二十三日的整修工程費用
      明細表，正因為被告完全同意九十年二月十二日的那張整修費用表，所以被告
      要原告自九十年二月十二日起繼續施工，而參照被告多次在答辯狀中說謊的本
      性來看，被告確實收到八十九年七月二十一日的估價單及九十年二月二十三日
      的整修工程完工費用明細表，只是該二張明細表，對被告不利，所以才昧著良
      心說沒收到，被告是科技公司的高級主管，沒有費用明細表會付款嗎？
十一、九十年二月十三日左右，本案的大樓管理員沈先生，當著原告劉正堂對被告配
      偶說，餐廳上方的樓板，加釘線板再油漆，這樣整個餐廳就能跟客廳匹配，被
      告配偶也同意，當時原先的木工已完工，原告遂請劉正堂另外找人來做，請問
      八十九年七月的價格表，若有這一項，為何要等木工完工出場，開始油漆以後
      ，沈先生問被告配偶說：餐廳沒釘線板嗎？被吉配偶說：沒有，汭先生接著又
      說：餐廳上方的樓板加釘線板再油漆，這樣整個餐廳就能跟客廳匹配，被告配
      偶答應追加，同意付款才找人來做呢？連有人證的事，被告都敢說謊，可證被
      告說七樓沒有其他追加及屋頂新做，不是追加全部是說謊。
十二、社會上都是先有工作進度才付款，而工程不是買賣，可以很清楚的如交一台冰
      箱就收一台冰箱的錢，因此工程的付款，一定是以當初講好價錢的內容，參照
      施工的進度，概略的付出部分工程款，換句話說，到九十年三月二日，被告一
      定認為本案包各項追加，其工程總價為一百八十八萬九千六百元扣除冷氣機二
      十三萬五千元，其實際的完工工程款應有一百六十五萬四千六百元的價值，所
      以在九十年三月二日才會付給原告二十萬元，使付款累計到一百四十萬元，如
      果照被告騙說的一百五十萬為上限，那麼扣掉冷氣的二十三萬五千元，其工程
      進度只有一百二十六萬五千元。
十三、原告在呈報四狀中提到尚有被告在九十年三月三日要原告另外清除屋頂的垃圾
      費用六千元及安裝不鏽鋼升降式晒衣架四千五百元，共計一萬五百元，尚未收
      款，對此被告在九十年八月二日及九十年八月十六日的庭訊中都不敢否認，在
      民事辯論意旨狀也不敢反駁，因此原告請求判決被告應付給原告的總價款為六
      十萬一百元。
十四、被告確實看過八十九年七月二十一曰、九十年二月十二日及九十年二月二十三
      日的三張工程施工明細表等且和原告談好價錢，所以才會按雙方依工作進度先
      行部分付款的約定，累計付款到一百四十萬元，被告以實付款的行動，完全符
      合民法對承攬工程的規定，民法對承攬工程並沒有規定一定要有怎樣的契約，
      只要兩造合意即可，也就是被告在九十年二月二十八日晚上完全同意本案的工
      程總價為一百八十八萬九千六百元才會在九十年三月二日未裝冷氣時就付款累
      計到一百四十萬元。本案不論雙方講定七樓本工程一百五十萬或被告騙說連追
      加一百五十萬元，在九十年三月二日扣掉未裝的冷氣二三五０００元，只有一
      百二十六萬五千元，而被告到九十年三月二日付款累計到一百四十萬元，顯然
      有十三萬五千元是用來支付追加工程炊，而依據民法債篇第一款第一百五十三
      條規定，本契約及追加工程的契約全部成立，因為被告以實際的付款行動來承
      認本契約及追加契約。所以到九十年三月二日未裝冷氣時，被告除付清本約部
      分工程款，也付了部分追加工程款，因此有追加工程款完全確定。
十五、被告無視於原告提出整套衛浴設備的圖面，並沒有馬桶浴缸，竟還敢說原告工
      程款灌水，共收五個馬桶四個浴缸的錢，被告不是睜眼說目瞎話嗎？且被告在
      十年八月十六日之前的庭訊中一直說沒有整套式衛浴設備的圖面，為何到九十
      年八月十六日原告呈報六狀提出該圖面，被告才在九十年八月三十一日提出該
      圖面呢？顯然被告又說了謊話，當原告提出該圖面時，被告認為該圖面與原告
      最先送給他的圖面有差異，覺得對被告有利才要提出整式衛浴設備的圖面，由
      此可知，被告是一個投機分子，若自認對他不利的證物就不提出，因此原告再
      次申明，沒有誠信的人所說的話可相信。而該圖面係最先規劃所畫，照標準品
      的規格，左邊高櫃是沒有中間那扇門，但因為最右邊劃了吊櫥，為了平衡，所
      以把中間的間劃上，當這圖面送交被告配偶時，他認為吊櫥下方是馬桶，站起
      來時容易受傷，所以把右邊吊櫥取消連帶把左邊中間的門取消，因此原告將原
      告將修改後的圖面，送交被告配偶時，同時報價五九六００元，被告配偶完全
      同意該價錢及圖面，所以才會再拿石材的顏色給被告配偶挑選，原告對八十大
      年十二月追加的描述相當清楚，再次證明有追加的事實。
十六、本案自九十年二月二十三日左右油漆完成就可以裝冷氣機，但被告始終說：慢
      點裝冷氣」，連被告配偶都生氣的對原告說：「我先生那人非常龜毛，你看明
      明可以早點裝好冷氣搬家，他就是不肯」，而從被告騙說原告答應他七十五天
      完工這句話回頭來看，被告要原告在九十年三月三日裝冷氣，就是意圖造成原
      告沒能在七十五天完工的事實，從而可以作索賠的藉口。
十七、被告夫婦九十年三月二十八日山調解會上確實說過呈報二狀第四條六款及原告
      九十年四月二日發文給被告存證信函的內容，所以被告收到存證信函後，一直
      不敢來函否認，也因為李福長委員、歐鐸勝先生當天聽到可以作證，所以原告
      才敢將存證信函副本抄送松山調解會，因此原告請求法官，依據原告提出的存
      證信函、人證、物證各呈報狀所詳述，合乎情理的追加過程，非常清楚的工程
      款明細表等，還有被告自相矛盾，露出破綻的謊言，命被告付清六十萬一百元
      給原告，否則原告為此負債累累，所謂一文錢逼死英雄好漢，往後將不知如何
      過活？
參、證據：提出本院九十年北簡字第八三八六號民事裁定、存證信函、台北市松山區
          調解委員會的聲請調解書、八十九年七月二十一日原告交給被告的估價單
          、八十九年十二月二十三日原告交給被告夫婦的整套式衛浴設備設計圖。
          九十年二月二十三日原告送交被告的整條工程完工費用明細表、工程款欠
          債不還事件發生明細表、林文華出具的證明書、七樓追加明細表為證。並
          聲請訊問證人歐鐸勝、林文華、劉正堂、王孟哲。
乙、被告方面：
壹、聲明：駁回原告之訴。
貳、陳述：
一、系爭工程乃被告與訴外人偉冠企業有限公司所約定與原告無涉，而總工程款雙方
    亦同意以一百五十萬元為上限，且系爭工程仍未完工且已發見諸多瑕疵。
（一）被告於八十九年十二月間因所居住之系爭房屋七樓及頂棲房屋，為重新裝潢，
      遂經友人介紹而與原告接洽，經原告表示其乃偉冠公司人員，該公司並可負責
      就系爭房屋為室內設計，而欲施作之裝潢工程亦可由該公司承包由其擔任工頭
      ，且因原告又帶同被告配偶林淑容前往住於台北市○○○路○段八十巷三弄八
      之一號一棲之偉冠公司（被證一）解說該公司之施工方式及設計概念，是被告
      即向原告表示願由訴外人偉冠企業有限公司（以下稱「偉冠公司」）承包系爭
      房屋之裝潢工程，約定報酬連工帶料以一百五十萬元為上限，並應於自八十九
      年十二月十二日起算後二個半月（即九十年二月二十七日）內完工，是被告全
      家遂與訴外人陳解碧珠約定承租同棟門牌號碼為台北市○○路二二一五巷三十
      二一號七樓居住，期間自八十九年十二月十二日起至九十年三月十一日止，為
      期共計三個月，此有房屋租賃契約（被證二）可證。
（二）而施工前被告雖同意以一百五十萬元為上限，但究竟施工細目及單價為何，屢
      以口頭催請原告提出，惟遲至開工當日被告皆未收到偉冠公司出具之估價單，
      而被告見開工當日系爭房屋已經工人將隔間拆除致無法續住且亦已與訴外人陳
      解碧珠簽約，是不疑有他遂全家遷入承租之房屋居住，但仍續向原告要求提出
      訴外人偉冠公司出具之估價單，而原告竟遲至九十年二月十二日始片面提出乙
      份由訴外人偉冠公司所出具之乙紙估價單（被證三），惟該紙估價單除未經被
      告認可外，就各項工程之單價亦未明確說明。
（三）又施工期間，因被告見確須給付款項供買受材料、器具、僱工之用，且前又言
      明全數工程以一百五十萬元為上限，是自八十九年十二月二十日起即陸續以每
      筆二十萬元或三十萬元之款項給付，亦交付予原告，並經原告簽收（被證四）
      ，累計至九十年二月十二日原告提出估價單前，被告已支付一百二十萬元之報
      酬，至同年月十二日原告提出偉冠公司出具之估價單後，被告見對於各該工程
      之單價究竟如何算出未有說明，是主張未有明確金額之說明並經雙方約定前，
      將暫停付款，希能儘速得知各該單價及計算究竟尚需再支付若干金額抑或已支
      付遠逾施作工程之款項。而原告或訴外人冠偉公司究未能提出。詎於九十年三
      月二日，原告竟稱如不再付款即不完工，而被告因見與訴外人陳解碧珠所定之
      租約將屆，為求屆時搬日系爭房屋居住及和平解決本件糾葛，故一次給付二十
      萬元，並經原告簽收（請參被證四），希系爭工程能儘速完工，遂料自九十年
      三月五日起，系爭工程即未再進行，屢經被告口頭催請復工，並於同年月九日
      以台北松江路郵局第一０四一號存證信函寄予原告要求偉冠公司儘速完工（被
      證五），但皆無回應，而被告為免全家無家可歸，不得已始遷回系爭房屋居住
      。
（四）另系爭工程非但未完工：且已完工部分亦有漏水、油漆剝落、已出現壁癌等多
      處品質不良之情形，此有照月十四幀可稽（被證六），且除就被告出資購買之
      冷氣未予安裝外（請參前開原證六照片），所附之贈品及遙控器亦不知去向，
      而安裝之門鎖僅取得乙付，另一付不知去向，是被告為顧及安全遂另自費換鎖
      ，而就施工之瑕疵部分，更自費委請他人施作、修補，此部分皆有單據可查（
      請參原證七、八、九），於此情形下，被告豈可能向施工人員表示對於系爭工
      程非常滿意？被告自遷入系爭房屋後就修補裝瀆工程之缺失所支付之費用累積
      竟已達十三萬四干七百元，連同先前已支付之一百四十萬元，已逾系爭工程之
      上限一百五十萬元，足見至多被告共支付一百五十三萬四干七百元即能完成全
      數工程，而此一百五十三萬四干七百元中，更有因修補瑕疵所支出者，是系爭
      工程之總價絕對不逾一百五十萬元。
二、原告未能舉證證明其乃系爭工程之承攬人。
    今查，被告就系爭裝潢工程，乃與偉冠公司訂立承攬契約，此有原告於九十年二
    月十二日所提偉冠公司出具之估價單（請參被證三）可稽。而能工程相關事項雖
    均與擔任工頭之原告接洽，但原告究非系爭工程之承攬人，職故，依民事訴訟法
    第二百七十七條所定之舉證責任分配原則，原告雖主張其為系爭工程之承攬人，
    但被告謹表否認，是伊自應就何以其為承攬人而非偉冠公司為承攬人此點，詳為
    舉證始可，自不得任令其空言主張。而被告既非與原告個人訂約，原告復無任何
    代表偉冠公司之權限，則原告就系爭工程款自無請求權可言。
三、退萬萬步言，縱認原告為系爭工程之承攬人，但雙方亦僅合意約定全部工程之總
    價款上限為一百五十萬元，絕無如原告所請求之一百八十萬元之情。
（一）退萬萬步言，縱認系爭工程之承攬人為原告，但依民法第一百五十三候第一項
      之規定，雙方意思表示合致之範圍亦僅係總工程款以一百五十萬元為上限此點
      ，今姑且不論原告所主張之每坪單價達三萬七十五百元是否過高。（1500,000
      ／40=37500），被告前既已同意以一百五十萬元為上限，於原告未提出任何工
      程設計圖、完工日又遙遙無期之情形下，仍遵此約定於系爭工程未完工前分期
      付款，詎非但原告提不出各細項工程之單價，僅提出片面製作而未經被告同意
      之乙紙估價單（請參被證三），嗣未經被告認可後又遲未完工，而於其起訴狀
      內又片面指稱被告同意增加工程款項至一百八十萬元，對此，被告謹表否認。
      尤有甚者，原告竟更於九十年三月十五日始於伊所發之台北一一八支局第三八
      二號存證信函（請參原告起訴狀附件一）內附具其單方面製作被告未曾同意之
      估價單，指稱總工程款達一百八十八萬九千六百元之譜，試問，豈有已逾工程
      期限始提出估價單之理？且亦非謂一經原告提出估價單即可認被告已予承認其
      內容，良以，原告於其起訴狀內事實及理由欄（2）諉稱：「王太太在八十九
      年十二月二十八日間電話中告訴本人他們夫婦答應七棲連追加工程不超過一百
      八十萬元，他們無異議確定付款」等語，除被告否認原告所言外，於此亦足明
      原告所言之矛盾與不實，按設果雙方已就連同追加之工程總款項獲致一百八十
      萬元為上限之意思表示合致，則原告事後竟又謂總工程款達一百八十八萬餘元
      之譜，顯見伊所言不實。而對於原告所提諸證物即上開存證信函及其附件、同
      年月十五日所發第四０七號、四月二日所發第四八六號等存證信函，被告雖不
      爭執其形式之真正，但就內容之真正謹表否認。
（二）又原告指稱被告於九十年三月二日付清屋頂新做之十三萬二千元，試問既然遲
      至九十年二月十二日始經原告提出乙紙估價單（請參被證三），而原告又稱於
      八十九年十二月二十八日雙方同意連同追加工程款共計一百八十萬元，是設原
      告所言此節屬實，則於上開估價單內當有關於屋頂即八樓追加之約定，但據該
      紙原告片面製作之文件觀之，並無原告所稱屋頂之追加工程存在，是原告所言
      顯然不實。又關於被告所為之分期付款明細，已有經原告簽名之單據（請參被
      證四）可查，而其內並未任一筆款項之金額如原告稱之十三萬二千元，是究竟
      原告所指之十三萬二千元究竟如何得出，懇請鈞院命原告就各該估價之金額一
      併舉證。再者，系爭工程未如期完工，依民法第四百九十條之規定原告本不得
      向被告請求支付雙方合意之一百五十萬元上限之差額款項外，就系爭工程亦存
      有諸多瑕疵或未完工部分，被告皆自費完工、修補，已如前述，而距被告全家
      遷回系爭房屋至今，朱逾半年即須委請他人修繕，誠不知究竟尚有若干瑕疵未
      被發見，是縱認原告得請求工程款為一百五十萬元，尚有十萬元之款項於未完
      工時仍得請求，則被告亦得依據民法第四百九十三、四百九十四條之規定，主
      張至少減少報酬十萬元（實際上應遠逾此），是被告無須再支付任何款項予原
      告。
四、原告另請求被告賠償伊十萬元毫無依據。
    又原告於其起訴狀內（4）主張由於被告惡意欠款云云，然原告所言顯然不實，
    按被告於九十年三月二日仍一次支付二十萬元予原告，並經原告簽收，此參被證
    四之文件可證，是伊稱自八十九年三月迄今無法付款給工人等語，當為無稽。又
    其請求賠償十萬元，不知其請求權依據何在，懇請鈞院命原告陳明，俾利於被告
    答辯。
五、退萬萬步言，原告縱為承攬人，就其所起訴主張之部分，亦應由原告證明為真：
    惟迄今原告僅係空言並無任何實證。
（一）查原告於七月十八日提出之訴訟狀內指陳被告同意價金為一百五十萬元，使始
      於八十九年十二月十二日開始施工。惟依常理，承攬因其施工項目繁多，價金
      當非整數，試問原告所稱被告同意之總價一百五十萬元如何計算得出？是被告
      僅係同意一百五十萬元為價金之上限：而原告所提前開訴狀所附之附件一「聲
      請調解書」中，被告亦稱當時係言明價金之「上限」為一百五十萬元，始合常
      情。又原告自承開始施工日期為八十九年十二月十二日，則依據被告所提被證
      四之付款明細，被告之首次付款日為八十九年十二月二十日，則系爭契約之付
      款方式，顯係承攬人進行部分施工後定作人始就完成部分付款。而被告之最後
      一次付款日為九十年三月二日（所付款項累計達一百四十萬元），而被告租約
      到期搬回住處為同年三月十二日，二者相距約十日，依據被證四之付款明細推
      測原告之工程進度，假設兩造問果如原告所稱總價款達一百八十八萬餘元，則
      原告如何能於十日內完成四十八萬餘元之工程，依據原告前之施工情形而言，
      顯係不可能之事？況就系爭工程原告根本未完工，而已完成之工程又需被告另
      行付費請他人修補之瑕疵。職故，原告就未完工且施工品質不佳之工程請求價
      金，且又超出當初雙方合意之一百五十萬元上限，其請求既屬無據，被告如何
      能不拒絕？
（二）又原告所提前開訴狀中一、第２．所稱被告於九十年二月二十八日看過原告所
      提之工程總價及單價，符合被告配偶即訴外人林淑容於八十九年十二月二十八
      日稱總價金不超過一百八十萬元之約定，第３．點稱屋頂工程為新作工程，第
      ４．點稱總計工程款應為一百八十八萬九十六百元云云，被告均為否認。
（三）原告之訴狀中頻頻言及就二十多坪之屋頂工程，工程項目依原告所述並非少數
      ，價金僅十三萬二千元。縱設雙方就此部分價金有所合意，則依據原告所請求
      之金額計算，士樓四十多坪之工程原告竟要求一百七十五萬七千六百元，則與
      屋頂工程之價金相較豈非顯然過高？是原告所請求價金顯不合理。況原告究有
      何依據足認兩造已就屋頂之工程單獨約定其價額？
（四）次查，原告於前開訴狀中要求被告就施工日期舉證，惟原告此言顯係曲解民事
      訴訟法所定關於舉證責任之真意，按原告起訴所述之內容，自應先由原告舉證
      始可，且如非被告所言之二個半月，試問被告於施工期問搬離住所與隔壁簽定
      租賃契約，租賃期問何以僅短短三個月？如非原被告雙方合意於租賃期間內完
      工，則施工期問究竟多久？自應由原告舉證證明之。
（五）再查原告所提前開訴狀所稱被告配偶曾同意增加價金，及其所稱於九十年二月
      二十三日已將全部帳單明細送交被告，於同年二一月十五日所發存證信函僅係
      再次催告云云，均係原告片面之辭，被告謹表否認。又原告以其出具之估價單
      作為總價金為一百八十八萬元餘之依據，惟估價單除僅係原告片面制作之私文
      書，被告從未就該數字表示同意之意思（此由被告於後述之調解聲請書中要求
      原告提出合理之估價可稽），故被告就該估價單所載之款項謹表示否認曾經兩
      造合意。良以，本件爭端實起因於原告自始即未提出詳細之估價內容，反係至
      工程期限將屆及期限屆至仍未完工之情形下，始提出未經被告同意之估價單，
      試問被告如何能同意原告所請？
（六）末按聲請調解者，依常理，如定作人未依雙方之約定付款者，理應由承攬人為
      調解之聲請人，否則豈有定作人意圖不依約付款又聲請調解之理？是既由定作
      人（即被告）聲請調解，顯係承攬人（即原告）有未完工或其承攬之工程有瑕
      疵之情形，被告為免傷及兩造情誼併避免紛爭擴大始聲請調解；實則原告之施
      工既有尚未完工之情形，且已部分完工者亦有瑕疵，被告仍不願傷害雙方情誼
      而選擇以調解方式求和平解決紛爭。且被告於聲請調解書中明自指出伊拒絕給
      付原告提出之超過原本言明之價金上限並請求原告提出合理之確實價款，顯然
      表示雙方並無總價超過一百五十萬元之合意。至原告屢稱被告詐欺云云：不知
      從何得來？
六、系爭承攬工程並未全部完工，依法被告自無給付剩餘款項之義務。更未造成原告
    精神上損害。
（一）依據民法第四百九十條就承攬定義之規定，於承攬人完成一定工作後定作人始
      有給付報酬之義務。復參被證四之付款明細，系爭契約之付款方式顯係承攬人
      進行部分施工後定作人始就完成部分付款。於三月二日被告給付第六筆工程款
      後，自三月五日起系爭工程即未再進行，履經被告口頭催請，並以被證五之存
      證信函要求儘速完工，惟原告除請求被告支付款項外，就是否願意完工部分始
      終未為答覆，顯見原告迄今仍未完工。依據前述民法對於承攬之定義，姑不論
      原告主張之金額是否業經被告同意，系爭工程既未完工，被告當無給付款項之
      義務。
（二）復查系爭工程已完工部分並出現漏水等多處品質不良如被證六照月所示之瑕疵
      ，而安裝之門鎖亦僅取得乙付，另一付不知去向如答辯一狀所示。就此等品質
      如此不佳之工程，被告不但給付原告大部分款項，且就瑕疵部分亦不願生事而
      自費委請他人施作、修補。遽原告竟以被告已搬回系爭房屋，故系爭工程應「
      視為」已完成等荒謬理由，屢屢要求被告給付伊所謂之「全部」工程款項，不
      論自法理上或自威情上言均為無理由。況原告就已完工之部分所存瑕疵，因原
      告屢經被告要求修補，詎至今仍未為之，是被告亦依據民法第四百九十五條第
      一項，於兩造已合意之一百五十萬元上限價金之範圍內主張減少報酬及被告至
      今委請他人施作本應由原告修補之瑕疵，是本件原告所請依此亦無理由。
（三）又原告請求精神損害之賠償部分，因原告所請求事項，被告並無給付義務，是
      自無債務不履行可言，因此，原告究不得請求任何之非財產上損害賠償。
七、原告就雙方合意之工程價全金額始終無法提出任何實證，僅空言承攬工程有所追
    加。
（一）按工程之施作當有原確定施作部分，始有其後追加之問題。就系爭承攬工程雙
      方係約定由原告連工帶料承作，被告給付之報酬則為上限一百五十萬元，是被
      告雖不否認原告承作系爭工程，惟關於原告所稱追加部分，實係伊與被告合意
      原應施作之範圍，因此，系爭工程並無事後追加情形，否則，究竟原告依約原
      應施作之範圍為何，懇請鈞院命原告舉證證明之，以原告證明後始足謂有無追
      加。且依據被證三所示之估價單，雖原告於其上記載不含鋁門窗及油漆工程，
      但參工程名稱第一項關於鋁窗之工程載有拆除項目，故自無可能拆除後不安裝
      新鋁窗之理，而油漆工程，既然有木工、泥水工等工作，依常理自然應有油漆
      工作，始合常情，況兩造早於八十九年年底即談妥施工項目，依常理亦當談妥
      油漆此等重要工程項目，豈有未就油漆約定之理。後因最初兩造就工程款部分
      定有上限，依據常理，原告自應儘速提出估價單俾利工程款之確定。原告除遲
      至工程期限將屆之二月十二日始提出未經被告同單價顯有灌水情形之估價單如
      被證三所示外，本訴訟中所提及原告出具之價目單或估價單金額均不一，且多
      無明細，此可參原告起訴狀所附明細、被證三及原告於七月一一十七日提出之
      呈報狀。姑不論該等價目單是否經被告同意，就系爭工程之確實金額原告既無
      法提出證明，何來所謂追加？況工程之施作順序有先有後，自不能以其施作順
      序在後者即為追加。
（二）原告所提之三位證人僅為施工者，雖能證明該等工程之施作，但既然被告並不
      否認原告承作系爭工程，而本件所爭執者孰為系爭總價金為幾，有無經兩造另
      就總價一百五十萬元之上限另約定價款等情，故渠等對於本件之爭執點對於原
      被告雙方間之詳細約定並不了解，除無法以工程施作之先後順序以證明追加有
      無外，因無法證明本件爭執之點，自亦無傳證之必要。
（三）又據原告所陳報之估價單乃顯示其於八十九年七月二十一日所提出予被告，對
      此被告謹表否認曾收受該份估價單。良以，就被證三之估價單所載款項及不含
      之施工項目，其提出時間不合常理，足見原告擬挾系爭工程已進行大半，欲迫
      使被告同意，但究未經被告同意，除此之外，兩造僅有起始一百五十萬元上限
      之合意。而關於原告諸次提出之估價單據，其內金額竟然歷次不同，試問，究
      竟原告係依何次金額請求？顯見本件原告所請當無理由。
（四）末查，原告於其九十年七月十八日所提訴狀第七頁及於九十年入月二日庭訊時
      指被告之調解聲請書中地址指明僅七樓此點，無非為證明兩造合意之上限金額
      一百五十萬元僅止於系爭房屋七樓，而不及八樓，似欲以此逕謂系爭房屋入樓
      之裝潢價款當有如其所諉稱之十三萬一一千元之事存在。惟既然被告已就原告
      所稱系爭房屋八樓部分之裝潢工並無如原告所稱之追加及已合意十三萬二千元
      諸等情形，是以原告自不能逕以該紙調解聲請書即謂兩造有如其所諉稱之「追
      加」「十三萬二千元」之八樓部分工程情事，反以此即足證明兩造問僅有七、
      八樓之全數工程上限為一百五十萬元之合意，及被告並朱就原告所提如被證三
      估價單所示款項予以同意之情形，是關於原告所稱兩造間存有追加十三萬一一
      千元之八樓工程合意此節，被告謹再次表示否認。至於本件承攬人究為原告或
      偉冠公司，被告不再爭執。
八、今查，本件原告有前至被告家中施作系爭裝潢工程被告並不爭執（惟並無追加）
    ，則如被告先前歷次答辯所言，系爭契約之爭執點係在於契約金額。而契約金額
    之確實數字，當非原告提出其單方面開具之估價單所能證明，就此被告依據前揭
    民事訴訟法條文，懇請鈞院命原告就承攬系爭工程新花費之成本提出發票或報稅
    資料，以資證明原告所請求之數額為合理，如原告不能提出相關資料，自難認為
    原告就系爭契約金額之主張為真實。又查，本件原告歷次提出之據為請求系爭款
    項之依據，皆有不同，有係總價為一百五十餘萬元者，有係總價達一百八十八萬
    餘元者，更有總價高達一百九十萬二十一百元者，惟此皆僅係原告片面制作之文
    書，亦非於其內所載之日期原告即曾提出予被告者，是被告謹表否認其內容尤其
    係金額之真正，自應由原告舉證證明其真實。況兩造現所爭執者，實非原告有無
    於被告家中施作系爭裝潢工程，反而係各該工程價款為幾此節，然原告所提出之
    金額皆有灌水之情形，且各份原告所提文件內之款項竟有差異，諸如原告於伊九
    十年八月十五日狀內所呈之證一及證三，單僅就地磚、壁磚二項坪數即出現差異
    ，其他差異更不勝枚舉，實不知原告究竟以何方式計算得出，且被告請求鈞院命
    原告提出各該購買材料之統一發票、報稅資料亦非無據，蓋因本件為連工帶料之
    工程，如以原告提出原告因裝修本件工程所支出之材料價款及付與施工者之扣繳
    憑單合計後，再參照國稅局所訂之同業獲利標準等即得辨明系爭裝漬工程之總價
    為幾，以此亦足明原告所為請求是否有理由。良以，原告前於鈞院九十年八月十
    六日庭訊時已自承系爭款項乃先施作後付款，而究竟付款款項為幾，則由被告就
    已施作部分為給付。對此，被告亦無爭執，是被告亦因此而給付一百四十萬元予
    原告，此雙方亦無爭議，是顯見原告所提之各該單據關於款項及追加之部分皆不
    實在，按因既然原告亦不否認為施作至一定程度後付款，而被告最後一次付款為
    九十年三月二日（請參被證四），而原告自同年月五日即停工未再完工，參酌原
    告之前之施工情形及常理，原告顯然無法於九十年三月三、四日二日問無法施作
    達五十餘萬元之工程。叉關於原告另指被告歷次付款係就該次款項按百分之九十
    之比例部分付款，於此，被告謹表否認歷次付款有按百分之九十之比例部分付款
    者，按被告歷次付款有係二十萬元整有係三十萬元整（請參被證四），設果係如
    原告所稱乃按比例付款，自不合常理甚明。
九、就原告提出之呈報五狀中所附證據之真實性，被告謹表否認。
（一）原告於八月十五日呈報五狀中所附證據三之報價單，被告並未見過，就其形式
      之真正被告謹表否認。叉該份報價單所估金額為一百九十萬三千一百元，甚至
      超過被告已付款項加上原告請求金額之一百八十八萬九千六佰元（不含非財產
      上損害），則何以原告起訴請求金額與該報價單所列金額有所不同？顯見原告
      之報價並非合理，故就該等報價單之實質真正，被告亦表否認。
（二）又查被告曾收受整套式衛浴設備之立面規劃設計圖（被證十），與原告九十年
      八月十六日所提之設計圖，顯然有間。
參、證據：提出下列證據為證。並聲請訊問證人文光華。
          被證一：偉冠企業有限公司基本資料影本乙紙。
          被證二：租賃契約書影本乙份。
          被證三：估價單影本乙份。
          被證四：分期付款明細影本乙份。
          被證五：存證信函影本乙份。
          被證六：照片十四幀。
          被證七：換鎖收據影本乙份。
          被證八：冷氣工程估價單及收據影本各乙份。
          被證九：力新裝潢有限公司估價單影本乙份。
  理    由
一、按訴狀送達後，原告不得將原訴變更或追加他訴。但有下列各款情形之一者，不
    在此限︰一、被告同意者。二、請求之基礎事實同一者。三、擴張或減縮應受判
    決事項之聲明者。四、因情事變更而以他項聲明代最初之聲明者。五、該訴訟標
    的對於數人必須合一確定時，追加其原非當事人之人為當事人者。六、訴訟進行
    中，於某法律關係之成立與否有爭執，而其裁判應以該法律關係為據，並求對於
    被告確定其法律關係之判決者。七、不甚礙被告之防禦及訴訟之終結者，民事訴
    訟法第二百五十六條第一項定有明文。查本件原告於起訴狀送達後，將訴之聲明
    「被告應返還原告新台幣伍拾捌萬玖仟陸佰元及自本起訴狀繕本送達之翌日起至
    清償日止，按年息百分之五計算之利息」擴張為「被告應返還原告新台幣陸拾萬
    零陸佰元及自本起訴狀繕本送達之翌日起至清償日止，按年息百分之五計算之利
    息」，揆諸首開規定但書第三款規定，應予准許，先予敘明。
二、原告起訴主張被告要原告安排其所有坐落台北市○○路二三五巷三十五號七樓四
    十坪多的房屋全部大整修，在未辦理追加前，即講好七樓價錢為一百五十萬元，
    後經被告要求追加屋頂新做，此屋頂新做亦講定為一三二０００元，同時七樓也
    追加很多工作。被告太太在八十九年十二月二十八日間電話中告訴本人，他們夫
    婦答應七樓連追加工程，不超過一八０萬元，他們無異議確定付款。到九十年三
    月二日被告只付清屋頂新做的一三二０００元及七樓部分款項0000000元
    就拒絕再付款而被告全家早在九十年二月二十五日起即陸續搬入本案的七樓及屋
    頂新做部分，因此本工程即視同完工。故在被告確認本工程確實完工，完全符合
    居住標準，被告就捏造不實理由拒絕付清尾款四八九六００元，顯有詐欺的嫌疑
    。由於被告惡意欠款，本人自八十九年三月迄今無法付款給工人，使得原告這些
    勞苦的工人無法生活，因此請求賠償各項損失新台幣一０００００元，另尚有被
    告在九十年三月三日要原告另外清除屋頂的垃圾費用六千元及安裝不鏽鋼升降式
    晒衣架四千五百元，共計一萬零五百元，尚未收款，對此被告在九十年八月二日
    及九十年八月十六日的庭訊中都不敢否認，在民事辯論意旨狀也不敢反駁，因此
    原告請求判決被告應付給原告的總價款為六十萬一百元云云。
三、被告則以爭房屋之裝潢工程，約定報酬連工帶料以一百五十萬元為上限，並應於
    自八十九年十二月十二日起算後二個半月（即九十年二月二十七日）內完工，是
    被告全家遂與訴外人陳解碧珠約定承租同棟門牌號碼為台北市○○路二二一五巷
    三十二一號七樓居住，期間自八十九年十二月十二日起至九十年三月十一日止，
    為期共計三個月，施工期間，因被告見確須給付款項供買受材料、器具、僱工之
    用，且前又言明全數工程以一百五十萬元為上限，是自八十九年十二月二十日起
    即陸續以每筆二十萬元或三十萬元之款項給付，亦交付予原告，並經原告簽收，
    ，累計至九十年二月十二日原告提出估價單前，被告已支付一百二十萬元之報酬
    ，遠逾施作工程之款項。詎於九十年三月二日，原告竟稱如不冉付款即不完工，
    而被告因見與訴外人陳解碧珠所定之租約將屆，為求屆時搬日系爭房屋居住及和
    平解決本件糾葛，故一次給付二十萬元，並經原告簽收，希系爭工程能儘速完工
    ，遂料自九十年三月五日起，系爭工程即未再進行，屢經被告口頭催請復工，並
    於同年月九日以台北松江路郵局第一０四一號存證信函寄予原告要求偉冠公司儘
    速完工，但皆無回應，而被告為免全家無家可歸，不得已始遷回系爭房屋居住。
    另系爭工程非但未完工：且已完工部分亦有漏水、油漆剝落、已出現壁癌等多處
    品質不良之情形，且除就被告出資購買之冷氣未予安裝外，所附之贈品及遙控器
    亦不知去向，而安裝之門鎖僅取得乙付，另一付不知去向，是被告為顧及安全遂
    另自費換鎖，而就施工之瑕疵部分，更自費委請他人施作、修補，此部分皆有單
    據可查，於此情形下，被告豈可能向施工人員表示對於系爭工程非常滿意？被告
    自遷入系爭房屋後就修補裝瀆工程之缺失所支付之費用累積竟已達十三萬四干七
    百元，連同先前已支付之一百四十萬元，已逾系爭工程之上限一百五十萬元，足
    見至多被告共支付一百五十三萬四干七百元即能完成全數工程，而此一百五十三
    萬四干七百元中，更有因修補瑕疵所支出者，是系爭工程之總價絕對不逾一百五
    十萬元。又原告指稱被告於九十年三月二日付清屋頂新做之十三萬二千元，試問
    既然遲至九十年二月十二日始經原告提出乙紙估價單，而原告又稱於八十九年十
    二月二十八日雙方同意連同追加工程款共計一百八十萬元，是設原告所言此節屬
    實，則於上開估價單內當有關於屋頂即入樓追加之約定，但據該紙原告片面製作
    之文件觀之，並無原告所稱屋頂之追加工程存在，是原告所言顯然不實。原告另
    請求被告賠償伊十萬元毫無依據。系爭承攬工程並未全部完工，依法被告自無給
    付剩餘款項之義務。更未造成原告精神上損害。原告所請求事項，被告並無給付
    義務，是自無債務不履行可言，因此，原告究不得請求任何之非財產上損害賠償
    等語置辯。
四、查原告主張其於八十九年十二月間承攬被告所有坐落台北市○○路二三五巷三十
    五號七樓及八樓頂樓的房屋整修，並已支付報酬一百四十萬元等情，業為被告所
    不爭執（先前否認，嗣表示不爭執），復有被告提出業為原告不爭執真正之付款
    明細簽收單為證，應認為真實。又查原告主張系爭房屋整修裝潢費用為一百五十
    萬元，追加屋頂新做一三二０００元，七樓亦有追加。被告配偶在八十九年十二
    月二十八日間電話中告訴原告，七樓連追加工程，不超過一八０萬元，尚有尾款
    四八九六００元未付部分，則為被告所否認，並辯稱兩造係約定七、八樓部分連
    工帶料以一百五十萬元為上限等語，是以本件應審究者為系爭工程是否有所謂之
    追加工程及工程報酬總價係以一百八十萬元或一百五十萬元為上限？
五、按當事人主張有利於己之事實者，就其事實有舉證之責任。民事訴訟如係原告主
    張權利者，應先由原告負舉證原告先不能舉證，以證實自己主張之事實為真實，
    則被告就其抗辯事實即令不能舉證，或其所舉證據尚有疵累，亦應駁回原告之請
    求。民事訴訟法第二百七十七條、最高法院十七年上字第九一七號判例參酌。查
    原告主張其於八十九年七月間曾交予被告系爭工程估價單，而九十年二月十二日
    提出之預算表為連同追加部分，並經被告同意云云，固據其提出九十年二月十二
    日預算表為證，惟業為被告所否認，雖原告聲請傳喚之證人林文華於本院證稱，
    九十年三月五日到被告家時，被告說原來那張估價單找不到等語，惟查證人林文
    華亦證稱第一次估價有與原告去（被告家），其是做泥水工程部分，第一次估價
    是去年（即八十九年）十月或十一月，泥水部分全部工程是做到農曆年前一天完
    成等語，可見原告縱有提出估價單，亦非在八十九年七月間，且泥水工程部分既
    在農曆年前一天即完成（按國曆為九十年一月二十三日），則原告嗣後於九十年
    二月十二日提出之上開預算表所載泥水工程部分，即難謂係追加工程，況證人林
    文華復證稱，追加的工程是原告告訴伊的，有些不是伊的工程，伊只知道伊的泥
    水工程部分，原告所說的追加伊想應該是對的等語，亦可知本件是否有追加工程
    ，證人係憑原告所告知，且亦未知所謂追加工程全部包括那些部分，僅以推測之
    語氣認為原告主張的部分應有追加，另原告聲請傳喚之證人劉正堂亦於本院證稱
    ，談追加的過程，伊並沒有參與，也沒有聽到等語，自無法據以證明原告主張本
    件有追加工程之部分為真實。又查原告於九十年三月十五日所發之台北一一八支
    局第三八二號存證信函所附估價單上所載總工程款為一百八十八萬九千六百元，
    然原告又主張被告配偶於八十九年十二月二十八日電話中告訴原告，被告答應七
    棲連追加工程不超過一百八十萬元，他們無異議確定付款云云，顯然原告之主張
    已先後矛盾，況被告亦否認曾同意連同追加共一百八十萬元上限之情，是原告之
    上開主張等，無法證明為實在。
六、又查原告雖又主張被告於九十年三月二日付清屋頂新做十三萬二千元云云，惟查
    被告提出為原告不爭執真正之分期付款明細（上有原告簽收），並無任何一筆款
    項為十三萬二千元，亦難證明系爭房屋屋頂裝修工程係屬追加。再查原告主張施
    工日期為八十九年十二月十二日等情，原告又於九十年二月十二日始提出預算表
    ，可見在九十年二月十二日以前系爭工程項目、價格均未確定，則被告依上開分
    期付款明細表自八十九年十二月二十日起分次給付二十萬到三十萬元款項之付款
    方式，應屬被告就系爭工程完成之部分為付款，換言之，在九十年二月十二日以
    前係以實作實付之方式付款，否則原告又未舉證付款之比例標準，兩造又如何定
    將來支付未付款部分金額？再查就原告九十年二月十二日提出之預算表部分，業
    為被告否認有同意之情，證人林文華於本院亦證稱，九十年三月五日晚上被告當
    時手上有拿一張價格表與原告談價錢，後來就說不要說了，以後再說等語，亦可
    證被告就上開預算表金額尚未同意。從而原告既主張系爭工程除冷氣機以外係於
    九十年二月二十六日完工等情，則被告依上開分期付款明細於九十年三月二日支
    付最後一筆款項二十萬元，應認已就系爭工程在九十年二月二十六日以前實際完
    工部分為付款。另查證人文光華證稱，其於九十年五月一日到現場看，看完沒多
    久就進去做，我去時冷氣機還沒有裝，還放在地上。被證六的照片，是我施工的
    情況，第六張的照片是沒有裝冷氣的狀態，屋主希望我看冷氣找人來安裝，我建
    議他找冷氣廠商來裝，所以我沒有處理。整個報價單工程作完需要十天等語，可
    見冷氣機之安裝至被告另行僱工（文光華）修補時，仍未完成，則原告就安裝冷
    氣機之部分，自無法請求被告給付報酬，綜上所述，原告請求系爭工程未付報酬
    之主張，均屬無據。
七、再查原告主張被告在九十年三月三日要原告另外清除屋頂的垃圾費用六千元及安
    裝不鏽鋼升降式晒衣架四千五百元，共計一萬零五百元，尚未收款部分，經查原
    告固於九十年八月二日提出之民事訴訟狀中稱有上開一萬零五百元費用，惟其時
    並未針對此部分款項請求被告給付，故原告稱被告在九十年八月二日未否認云云
    ，即有誤會，而於九十年八月十六日言詞辯論期日時，被告業已爭執原告請求金
    額前後不一等情，而原告乃於該次言詞辯論期日中則仍強調主張被告應給付之金
    額為五十八萬九千六百元等語，此有言詞辯論筆錄在卷可按，而原告係於九十年
    八月三十一日始提出追加此部分金額，故原告稱被告不爭執，容有誤會，況原告
    此部分主張亦未舉證以實其說，應認為無理由。
八、末查原告主張被告應給付精神賠償十萬元，包括其整理資料出庭等，導致數月無
    法工作，沒有收入，請求賠償八萬元，郵電文具費四千元，車馬費八千元，精神
    損失賠償八千元部分，除原告未對此有利部分舉證證明外，且原告前開主張被告
    應給付工程款部分，被告並無給付義務，已如前述，自無詐欺可言，從而本件自
    無債務不履行或侵權行為之情，依法原告當不得請求任何之非財產上損害賠償，
    從而原告主張十萬元之精神損害賠償，即不可採。
九、因本案事證已臻明確，兩造其餘主張陳述及所提之證據，均毋庸再予審酌，附此
    敘明。
十、結論：本件原告之訴為無理由，並依民事訴訟法第七十八條判決如主文。
中      華      民      國    九十      年      九      月    二十八    日
                                            民事第一庭法  官  黃雯惠
右為正本係照原本作成
如對本判決上訴須於判決送達後二十日內向本院提出上訴狀
中      華      民      國    九十      年      十      月      四      日
                                                  法院書記官  魏淑娟


司法院資訊處製作；財團法人民間司法改革基金會備份。
